【裁判字號】    99,民專上,18
【裁判日期】    991223
【裁判案由】    侵害專利權有關財產權爭議
【裁判全文】
智慧財產法院民事判決
                                    99年度民專上字第18號
上  訴  人    黃世豪
訴訟代理人    簡榮宗律師
              朱峻賢律師
              賴晉賢
被上訴人      臺北富邦商業銀行股份有限公司
兼法定代理人  蔡明忠
共      同
訴訟代理人    黃章典律師
              簡秀如律師
              林嘉興
複代理人      黃紫旻律師
上列當事人間侵害專利權有關財產權爭議事件，上訴人對於本院
中華民國98年12月15日98年度民專訴字第59號第一審判決提起上
訴，本院於99年11月25日言詞辯論終結，判決如下：
    主  文
上訴駁回。
第二審訴訟費用由上訴人負擔。
    事實及理由
一、程序方面：
  (一)查上訴人原上訴聲明為：「1.原判決廢棄。2.被上訴人應連
    帶賠償上訴人新臺幣（下同）1,650,000 元，暨自起訴狀繕
    本送達翌日起至清償日止，按年息5%計算之利息。3.被上訴
    人不得實施『運動彩券網路投注機制』或其他侵害中華民國
    第187552號『彩券投注機制』發明專利之系統或方法。4.願
    供擔保，請准宣告假執行。」（見本院卷第1 冊第23頁），
    嗣於99年11月25日言詞辯論期日，上訴人當庭撤回上訴聲明
    第3 項，並經被上訴人同意（見本院卷第2 冊第78頁），合
    先敘明。
二、上訴人於原審起訴主張被上訴人侵害其專利權，聲明請求(一)
    被上訴人連帶給付1,650,000 元及法定遲延利息。(二)被上訴
    人不得實施「運動彩券網路投注機制」或其他侵害中華民國
    第187552號「彩券投注機制」發明專利（下稱系爭專利）之
    系統或方法。嗣原審駁回其訴及假執行之聲請。上訴人聲明
    不服，提起上訴，聲明求為判決：(一)原判決廢棄。(二)被上訴
    人應連帶賠償上訴人1,650,000 元，暨自起訴狀繕本送達翌
    日起至清償日止，按年息5%計算之利息。其主張除與原判決
    記載相同者，茲予引用外，補稱略以：
  (一)系爭專利權無應撤銷之原因，申請專利範圍第1 至4 項具進
    步性：
    1.系爭專利雖經被上訴人向經濟部智慧財產局（下稱智慧財
      產局）提起舉發案，並作成舉發成立之審定書，嗣上訴人
      提起訴願遭駁回，惟智慧財產局與訴願委員會對於舉發之
      認事用法實有違誤，業經上訴人提起行政訴訟。上訴人仍
      在法定救濟之不確定狀態，故所有非終局之撤銷專利權判
      斷，皆不影響系爭專利依循法定程序取得之有效性。
    2.系爭專利核准公告之日期為92年10月1 日，應適用87年10
      月7 日起發布施行之「電腦軟體相關發明專利審查基準」
      （第1-8-18頁至1-8-63頁），而可參酌權利請求項之功能
      用語及說明書、圖式所記載的步驟來確認，原判決據以為
      判決基礎之「現行專利審查基準」為97年5 月20日發布實
      施，即屬有誤。而就發明專利說明書之整體以觀，雖多有
      介紹投注所需之元件項，但事實上其於說明之最終表現，
      亦為一流程圖之揭示，即為彩券投注之「交易流程」。換
      言之，其代表的即是此彩券投注機制本身，乃是透過元件
      施予一系列之操作或步驟流程，而產生具體之投注結果。
      此亦正是方法專利中所定義之「為產生具體且非抽象的結
      果，所施予之一系列的動作、過程、操作或步驟」，而屬
      方法專利。
    3.被上訴人所提出之引證1 （即美國第US6,322,446 號專利
      ）屬物之發明，而系爭專利乃方法專利，二者性質不同，
      難以相較。縱然得以相較，我國專利法承認「方法專利」
      與依此方法所製成「物品」本身，可以為不同之專利。從
      而尚不得以先前存在之「物品」，反推諸般可製成該「物
      品」之方法，均不具進步性亦不得享有專利。
    4.雖然在所欲解決課題的層面上，系爭專利與引證1 皆屬簡
      化人力之線上彩券投注方式，但在發明標的－解決問題之
      技術手段及技術手段之功效之兩個層次上並不相同，且引
      證1 比系爭專利更複雜，資料傳輸更多刺、更多檢驗層級
      與單元的系統架構，兩者模型與構想即不相同。縱認系爭
      專利為一物之發明，然綜合評斷審酌系爭專利與引證1 之
      間各元件之比較與整體效果，系爭專利仍具進步性。
  (二)被上訴人公司之「運動彩券網路投注機制」（下稱系爭系統
    ）落入系爭專利申請專利範圍第1 至4 項：
    1.關於技術特徵編號1B-1安全系統部分，系爭系統應有安全
      系統之使用，所謂向外傳送驗證確認之「關貿」部分只是
      確認回傳訊息的步驟之一，其內部仍是有憑證簽章之系統
      驗證，故應具有且使用符合所謂安全系統之文義性無疑。
    2.關於技術特徵編號1C顧客終端機部分，在系爭專利之申請
      範圍第3 項中係已揭露「該顧客終端機可以是個人電腦透
      過網際網路連線與客服終端機連線」之方式。而被上證1
      第1 頁即已標示顧客終端機係可以選用可以語音方式之通
      訊產品（電話投注），亦可選用可以網路連線之電子產品
      （網路投注）。由此可見，系爭系統之運作必須使用顧客
      終端機。
    3.關於技術特徵編號1C-1、1C-2操作介面與螢幕部分，在系
      爭系統，操作介面與螢幕印表機本即為需使用物件。被上
      訴人辯稱皆非其所有，仍無法抵賴系爭系統之實行為需要
      使用操作介面與螢幕。
    4.關於技術特徵編號1C-3印表器部分，不問是否具有「硬體
      」之列印設備，只要能夠以文件或儲存頁的方式顯現交易
      紀錄，即屬符合具有印表器之性質。而系爭系統中「專戶
      管理> 交易紀錄」項中所列之交易紀錄顯示，即以儲存頁
      的列印頁面表現詳細的金錢往來紀錄，符合印表器的原理
      與功用。
    5.關於技術特徵編號1C-4買授系統部分，在被上證1 第10頁
      關於投注說明，在投注頁面下按下送出投注的同時，交易
      資訊就會連線傳送交易金額、買授的獎碼群給金融系統與
      投注系統，此項結構正是進入「買授系統」。與系爭專利
      所定義之買授系統相符合。
    6.關於技術特徵編號1D消費憑證部分，雖被上訴人並未採「
      實體卡片」及「密碼輸入」認證機制，惟被上訴人是用一
      種「會員專戶號碼」的方式進行扣款和下注，該會員專戶
      號碼其對應者定有一組「憑證密碼」。
    7.關於技術特徵編號2-E 「消費憑證」部分，被上訴人是用
      一種「會員專戶號碼」的方式進行扣款和下注，而此技術
      特徵2-E 「可以是」應屬於一種半開放式的連接詞，係表
      示元件、成分、步驟之組合不排除實質上不會影響申請專
      利範圍所記載之元件、成分或步驟。因此，系爭專利既如
      前述在安全認證上採「一帳號＋一消費憑證」的情況下，
      會有a.帳號＋信用卡型消費憑證；b.帳號＋金融卡型消費
      憑證；c.帳號＋儲值卡型消費憑證3 種情況。退步言之，
      縱無法落入技術特徵2E文義範圍，採均等論觀之，系爭系
      統應落入均等範圍。
    8.關於技術特徵編號3C-5「顧客終端機」部分，系爭系統必
      有客戶端的設備（一客戶終端機）始可能服務，只是不一
      定為系爭專利附屬項所描述之個人電腦或讀卡機。在投注
      系統的使用中，只要利用網際網路端的連線，所謂的顧客
      終端本來就不絕對會是任何專利使用者所提供，專利範圍
      的說明（不論引證1 的物品發明或系爭專利的方法發明）
      其能夠運行接都必須要有「客戶終端機」。
    9.關於技術特徵編號4C-5部分，讀卡機存在之功能係讀取讀
      取卡片內之發行方所存入之電子憑證（即系爭專利的「消
      費憑證」與運動彩券的「憑證」）。所謂的電子憑證事實
      上即是電子簽章的一種樣態，其可以存放在卡片中，也可
      抽出為一檔案方式表現。
三、被上訴人聲明求為判決：上訴駁回。其抗辯除與原判決記載
    相同者，茲予引用外，補稱略以：
  (一)系爭專利權有應撤銷之原因，系爭專利申請專利範圍第1 至
    4 項不具進步性：
    1.關於系爭專利之有效性，智慧財產局早已於98年9 月23日
      審定「舉發成立」，該舉發案所審酌之引證案與本件訴訟
      相同（即被證1 ），經濟部亦已駁回上訴人之訴願。
    2.系爭專利申請專利範圍第1 項係描述一種彩券投注機制之
      結構特徵，以及各元件之功能，係屬一「物品」專利。又
      專利權之範圍原則上以申請專利範圍為判斷對象，說明書
      及圖式僅係扮演輔助角色。而系爭專利申請專利範圍第1
      項並未描述「一系列的動作、過程、操作或步驟」，所揭
      示者係具有一定空間之客服終端機（機器）、顧客終端機
      （機器）及消費憑證（產品），依89年智慧財產局公告之
      專利審查基準第1-1-1 頁，系爭專利確屬物品專利無疑。
    3.系爭專利與引證1 之比較，引證1 業已揭露系爭申請專利
      範圍第1 項，且系爭專利申請專利範圍第1 項已清楚定義
      「該安全系統可驗證顧客身份，並授與該顧客使用權」，
      所描述「代表顧客的消費憑證，可透過密碼輸入通過安全
      系統的檢驗」，已定義所述「消費憑證」可代表顧客，而
      客服終端機的安全系統，又可以驗證顧客身份，可知系爭
      專利申請專利範圍第1 項之驗證方式必然「認人」，而非
      上訴人所稱「認證不認人」。另(5)系爭專利申請專利範圍
      第2 至4 項，亦為引證1 所揭露，故系爭專利不具進步性
      。
  (二)系爭系統未落系入爭專利申請範圍第1 至4 項：
    1.上訴人所提出之「專利侵權鑑定報告」（原證4 ）係以被
      上訴人發行之「愛贏俱樂部」手冊為「待鑑定對象」。然
      該手冊僅係為供顧客參考，再由顧客自行使用其個人所有
      之電話或電腦，連接網路或以語音方式進行投注；該手冊
      所載述之「整套」投注機制、設備及操作，並非均由被上
      訴人所獨立提供、實施或使用。
    2.系爭系統不具有系爭專利之安全系統、顧客終端機、消費
      憑證，最明顯者乃被上訴人並無「顧客終端機」，且事實
      上，被上訴人嚴格禁止公司或公司員工對運動彩券進行投
      注，自無構成侵權行為之可能。因系爭系統未文義讀取系
      爭專利申請專利範圍第1 項所有構件，自無「均等論」之
      適用。而系爭專利申請專利範圍第2 至4 項係第1 項之附
      屬項，並進一步界定其技術特徵其專利權範圍較第1 項小
      ，則被上訴人未侵害系爭專利申請專利範圍第1 項，自不
      可能落入第2 至4 項。
  (三)上訴人並未就損害賠償金額盡舉證責任，且其所指「管銷費
    用」（「銷管費用」）並非被上訴人經營運動彩券之銷售收
    入，亦非被上訴人所獲得之利益，並不該當於專利法第85條
    第1 項第2 款之計算方式。而由於被上訴人之系爭系統開辦
    2 年來均連年虧損，不得已乃於99年11月1 日宣布暫停系爭
    系統，是被上訴人並未因銷售運動彩券而獲得任何利益。
四、經查下列事實，有兩造均不爭執之各該證據附卷可稽，復為
    兩造所不爭執，自堪信為真實。
  (一)上訴人於91年6 月7 日以「彩券投注機制」向智慧財產局申
    請發明專利，於92年10月1 日公告（公告號數：556125，證
    書號數：187552。即系爭專利）（見原審卷第8 至10頁之專
    利證書、專利公報，本院卷第1 冊第103 至109 頁發明專利
    說明書）。
  (二)被上訴人台北富邦商業銀行股份有限公司（下稱被上訴人公
    司，其法定代理人為被上訴人蔡明忠）於97年11月間實施「
    運動彩券網路投注系統」（即系爭系統）。
  (三)被上訴人公司於98年4 月15日，持被證1 （即舉發證據2 ）
    ，以系爭專利有違90年10月24日修正公布專利法第20條第2
    項規定，對之提起舉發。經經濟部智慧財產局（下稱智慧財
    產局）審查，以同年9 月23日（98）智專三（二）字第0982
    0600000 號專利舉發審定書為「舉發成立，應撤銷專利權」
    之處分，因原告不服而提起訴願，嗣經經濟部99年6 月4 日
    經訴字第09906057590 號決定駁回，經上訴人於99年8 月5
    日提起行政訴訟，現由本院審理中（見原審卷第90至100 、
    197 至202 頁之專利舉發申請書暨舉發理由書、舉發審定書
    ，及本院依職權調閱之系爭專利訴願卷第1 至14頁之訴願決
    定書）。
五、本件兩造所爭執之處，經協議簡化如下（見本院卷第1 冊第
    第124 至125 頁，本院卷第2 冊第4 頁）：
  (一)系爭專利權有無應撤銷之原因？申請專利範圍第1 至4 項是
    否具進步性？
    引證：被證1 。
  (二)上訴人得否依專利法第84條第1 項、第85條第1 項第2 款、
    公司法第23條第2 項規定，請求被上訴人連帶負損害賠償責
    任？
    1.被上訴人公司之系爭系統是否落入系爭專利申請專利範圍
      第1 至4 項？
    2.被上訴人是否具侵害系爭專利權之故意？
    3.上訴人得否依專利法第85條第1 項第2 款規定，請求被上
      訴人公司賠償1,650,000 元？
    4.上訴人得否依公司法第23條第2 項規定，請求被上訴人蔡
      明忠與被上訴人公司連帶負損害賠償責任？
六、系爭專利權不具進步性，有應撤銷之原因：
  (一)按（第1 項）當事人主張或抗辯智慧財產權有應撤銷、廢止
    之原因者，法院應就其主張或抗辯有無理由自為判斷，不適
    用民事訴訟法、行政訴訟法、商標法、專利法、植物品種及
    種苗法或其他法律有關停止訴訟程序之規定，（第2 項）前
    項情形，法院認有撤銷、廢止之原因時，智慧財產權人於該
    民事訴訟中不得對於他造主張權利，智慧財產案件審理法第
    16條定有明文。
  (二)被上訴人於本件抗辯系爭專利不具進步性，本院就此抗辯應
    自為判斷。查系爭專利係於91年6 月7 日申請，經智慧財產
    局於92年5 月27日審定准予專利，是系爭專利有無撤銷之原
    因，應以核准審定時有效之90年10月24日修正公布專利法為
    斷。
  (三)按利用自然法則之技術思想之高度創作，且可供產業上利用
    之發明，得依90年10月24日修正公布之專利法第19條、第20
    條規定申請取得發明專利。又發明係運用申請前既有之技術
    或知識，而為熟習該項技術者所能輕易完成時，不得依同法
    申請取得發明專利，同法第20條第2 項定有明文。而系爭專
    利有無違反同法第20條第2 項所定情事而應撤銷其發明專利
    權，依法應由主張系爭專利無效之人（即被上訴人）附具證
    據證明之。
  (四)被上訴人前以系爭專利有違90年10月24日修正公布專利法第
    20條第2 項規定，對之提起舉發，其所提之舉發證據（即舉
    發證據2 ）與被上訴人於本件民事訴訟中所為有效性抗辯之
    引證相同（即被證1 ），已於前述。惟不得僅以前開智慧財
    產局所為「舉發不成立」之審定及經濟部所為維持前開處分
    之訴願決定，遽謂系爭專利即具進步性，而應針對被上訴人
    於本件民事訴訟所提出之應撤銷理由及引證予以實質判斷，
    以與智慧財產案件審理法第16條之於同一民事訴訟程序一次
    解決權利之有效性與權利之侵害事實、迅速實現權利保護之
    立法目的相符。而有關系爭專利是否具應撤銷原因之爭點，
    有無命智慧財產局參加訴訟之必要，經本院當庭詢問兩造，
    均表達無意見（見本院卷第1 冊第125 頁）；佐以智慧財產
    局已於98年9 月23日就相關舉發案為「舉發不成立」之審定
    （見原審卷第197 至202 頁之舉發審定書），足以瞭解智慧
    財產局之相關意見。復經兩造當庭協議簡化爭點（見本院卷
    第1 冊第第124 至125 頁，本院卷第2 冊第4 頁），且本院
    亦當庭向上訴人曉諭關於系爭專利為一「物品」專利或「方
    法」專利部分宜再加強論述（見本院卷第2 冊第148 頁），
    兩造亦於本院審理時就本件爭點提出多份書狀，並當庭為充
    分之攻防。是以本件業已賦予兩造就此爭點有辯論之機會，
    本院自得參酌兩造所為之陳述、智慧財產局之舉發審定理由
    及經濟部訴願決定理由，就此無效抗辯有無理由自為判斷，
    而無須依同法第17條規定命智慧財產局參加訴訟。
  (五)系爭專利之技術內容：
    1.系爭專利所屬之技術領域：
      依系爭專利之發明專利說明書【創作領域】記載，系爭專
      利係有關於一種彩券投注機制，特別是指一種能簡化人力
      及加速交易流程的彩券投注機制（見本院卷第1 冊第104
      頁）。
    2.系爭專利之創作目的：
      系爭專利係針對習知之彩券的消費機制為改良對象，習知
      之彩券的消費機制對於資方（彩券供應商）而言，必須依
      據投注站的設置點及數量，同時顧用大量的服務人員，才
      能有效處理投注作業，然而基於成本的考量，人員不足，
      消費大眾常常必須「排隊等待」，或忍受服務人員的無禮
      ，所以，傳統的投注作業，不但成本較高，且速度緩慢，
      相當不符合經濟效益。若投注金額較龐大時，消費者提領
      及攜帶現金困擾及不便，更有安全上的考量，且投注站就
      每天大量現金流動的管理亦不便。因此，系爭專利即提供
      一種不需設置服務人員且能加速整個交易過程的彩券投注
      機制（見本院卷第1 冊第104 頁之系爭專利的發明專利說
      明書【習知技藝說明】、【創作概要】）。
    3.系爭專利之申請專利範圍共4 項，其中第1 項為獨立項，
      其餘為附屬項（見本院卷第1 冊第107 頁反面）。而申請
      專利範圍第1 項：「一種彩券投注機制，包含：一客服終
      端機，具有一安全系統、一金融系統及一投注系統，該安
      全系統可驗證顧客身份，並授予該顧客使用權，該金融系
      統可依據顧客的交易金額做累計的運算，該投注系統可記
      憶顧客買授之獎碼群；一顧客終端機，具有一操作介面、
      一螢幕、一印表器、及一買授系統，該操作介面可輸入獎
      碼群，該螢幕可顯示獎碼群、交易金額及餘額，該印表器
      可列印買授的獎碼群單據，及交易金額、餘額的金融單據
      ，該買授系統可與客服終端機連線，並能傳送交易金額、
      買授的獎碼群給金融系統及投注系統，同時接收金融系統
      回傳的金額運算結果，及投注系統的確認訊息；一代表顧
      客的消費憑證，可透過密碼輸入通過安全系統的檢驗，並
      啟動買授系統。」其相關圖式如附圖1 所示。
  (六)引證資料之技術內容：
    1.被上訴人於本件民事訴訟中提出被證1 （即西元2001年11
      月27日公告之美國第US6,322,466 B1號「SYSTEM AND A M
      ETHOD FOR OPERATING ON-LINE STATE LOTTERY GAMES 」
      專利（見原審卷第85至89頁），主張系爭專利不具進步性
      。
    2.被證1 揭露一種跨越州際間的樂透彩投注系統，該樂透彩
      投注系統包括代理伺服器、網際網路、複數個顧客終端機
      、資料庫及顯示單元。其相關圖式如附圖2 所示。
  (七)系爭專利為一物品專利，而被證1 得為本件之引證：
    1.如前所述，系爭專利係於民國91年6 月7 日申請，經智慧
      財產局於92年5 月27日審定准予專利。而經濟部於83年11
      月25日公告之專利審查基準第一篇「發明專利審查基準」
      第一章「何謂發明」、第二章「專利要件」、第三章「說
      明書」、87年10月7 日公告之專利審查基準第八章第二節
      之「電腦軟體相關發明基準」（下稱87年版「電腦軟體相
      關發明基準」），此乃專利專責機關為規範內部審查作業
      而依職權所頒訂之非直接對外發生效力之一般、抽象規定
      ，屬於行政規則（行政程序法第159 條第1 項參照），於
      未牴觸法律，亦未對人民自由權利增加法律所無之限制時
      ，得作為本院審判之參考。至現行專利審查基準第二篇「
      發明專利實體審查」第一章「說明書及圖式」、第二章「
      何謂發明」、第三章「專利要件」係經濟部於93年6 月28
      日修正發布，自同年7 月1 日起施行；第二篇「發明專利
      實體審查」第九章「電腦軟體相關發明」係經濟部於97年
      5 月20日修正發布，自同年5 月20日起施行，本件即無適
      用之可言，附此敘明。
    2.按發明專利權範圍，以說明書所載之申請專利範圍為準，
      必要時，得審酌說明書及圖式，90年10月24日修正公布之
      專利法第56條第3 項定有明文。另系爭專利核准審定時之
      專利審查基準（83年11月25日公告）規定：
      (1)第一篇「發明專利審查基準」第一章「何謂發明」第一
        節「發明之定義」：「......發明係利用自然法則所產
        生的技術思想，表現在物或方法或物的用途上者。」物
        的發明分為「物品：例如具有一定空間之機器、裝置或
        產品等。」及「物質發明：例如化學、醫藥之物質等。
        」而方法發明分為「產品的製造方法：例如螺絲或化學
        物質之製法。」及「無產品之技術方法：例如空氣中二
        氧化硫之檢測方法或使用DDT 殺蟲的方法等。」「上述
        『方法發明』之方法，係指為產生具體且非抽象的結果
        ，所施予之一系列的動作、過程、操作或步驟而言。」
      (2)第三章「說明書」第一節「說明書之記載」：「......
        三、申請專利發明之認定(一)對申請專利發明之認定，應
        依申請專利範圍之『請求項所載發明』之內容為之。(二)
        認定申請專利發明應注意事項1.請求項之記載內容明確
        時，應完全依照記載內容認定之。2.請求項中記載之用
        語及內容，於發明說明書中有定義及說明者，或請求項
        之記載雖不明確，但在發明說明書中有明確記載者，於
        解釋該用語或內容時，應參酌發明說明書之記載內容，
        如有圖式者，應一併參酌該圖式。......」（見本院卷
        第1 冊第197 頁）
    3.就系爭專利申請專利範圍第1 至4 項之技術特徵，如附表
      一至四所示，此為兩造所不爭執（見本院卷第1 冊第148
      、150 至152 頁）。其中系爭專利所請標的為「一種彩券
      投注機制」，何謂「機制」，究屬上訴人所主張之「方法
      發明中之技術方法」，抑或被上訴人所主張之「物品」，
      端視申請專利範圍所載為準，倘申請專利範圍之記載不明
      確，始審酌說明書及圖式（90年10月24日修正公布之專利
      法第56條第3 項，及83年11月25日公告專利審查基準第三
      章「說明書」第一節「說明書之記載」「三、申請專利發
      明之認定」之規定參照）。
    4.系爭專利申請專利範圍第1 項所記載之技術特徵包含「一
      客服終端機」（附表一之編號1B）、「一顧客終端機」（
      附表一之編號1C）及「一代表顧客的消費憑證」（附表一
      之編號1D）之裝置，且系爭專利申請專利範圍第1 項明確
      記載前揭「客服終端機」、「顧客終端機」、「消費憑證
      」之功能及各裝置間之連結關係（附表一之編號1B-1至1B
      -3、1C-1至1C-4、1D），是以系爭專利申請專利範圍第1
      項所請乃由「客服終端機」、「顧客終端機」及「消費憑
      證」等裝置所組成「具有一定空間之裝置」之結構特徵，
      未見任何「一系列的動作、過程、操作或步驟」，故系爭
      專利申請專利範圍第1 項係屬一「物品專利」，而非上訴
      人所稱之「方法發明中之技術方法」。
    5.至系爭專利申請專利範圍第2 至4 項為依附於第1 項獨立
      項之附屬項，除包含第1 項所有之技術特徵之外，第2 至
      4 項進一步限縮界定其中部分技術特徵（見本院卷第1 冊
      第107 頁反面），所請亦為「客服終端機」、「顧客終端
      機」、「消費憑證」之功能及各裝置間之連結關係（附表
      二之編號2B-1 至2B-3 、2C-1至2C-4、2D、2E；附表三之
      編號3B-1至3B-3 、3C-1 至3C-5、3D；附表四之編號4B-1
      至4B-3、4C-1至4C-5、4D），並無任何「一系列的動作、
      過程、操作或步驟」，故系爭專利申請專利範圍第2 至4
      項亦屬一「物品專利」，而非「方法專利」。
    6.上訴人主張系爭專利於說明書之最終表現，亦為一流程圖
      之揭示，即為彩券投注之「交易流程」，即透過元件施予
      一系列之操作或步驟流程，而產生具體之投注結果。另系
      爭專利發明專利說明書第四圖，其表現的即是其系統架構
      ，其運算邏輯判斷之步驟流程云云。然對於申請專利範圍
      之解讀，應將據以主張權利之該項申請專利範圍文字，原
      原本本地列述（recite），不可讀入（read into ）詳細
      說明書或摘要之內容，亦不可將任何部分之內容予以移除
      。如有含混或未臻明確之用語，可參酌發明說明、圖式，
      以求其所屬技術領域中具有通常知識者得以理解及認定之
      意涵。系爭專利申請專利範圍第1 至4 項之文字已明確記
      載系爭專利所請之「彩券投注機制」包含「客服終端機」
      、「顧客終端機」、「消費憑證」，係屬各裝置及其彼此
      間之連結關係，並無任何「一系列的動作、過程、操作或
      步驟」之記載。而系爭專利說明書所載圖式第一至四圖僅
      為上訴人為說明系爭專利之較佳實施例，此為系爭專利說
      明書明確記載（見本院卷第1 冊第104 頁反面至105 頁之
      系爭專利說明書中【圖式之簡單說明】、【較佳實施例之
      詳細說明】），且系爭專利說明書第8 頁最後1 段更載明
      ：「惟以上所述者，僅為本發明之較佳實施例而已，當不
      能以此限定本發明實施之範圍，即大凡依本發明申請專利
      範圍及創作說明書內容所作之簡單的等效變化與修飾，皆
      應仍屬本發明專利涵蓋之範圍內。」（見本院卷第1 冊第
      106 頁反面）是以上訴人前開解釋申請專利範圍之方式，
      係將系爭專利說明書之圖式逕自讀入申請專利範圍，顯有
      未洽。
    7.上訴人另主張系爭專利具有透過電腦與網路所串連之軟體
      運算特徵，自應該當有87年版之「電腦軟體相關發明專利
      審查基準」之適用。又彩券投注機制按通常觀念，本即非
      為一單純硬體所可達成者，更非無須流程與步驟之技術特
      徵所能完成者，且系爭專利說明書第四圖表現的即是其系
      統架構。雖系爭專利獨立項之客服終端機（技術特徵編號
      1B）、顧客終端機（技術特徵編號1C），雖為一硬體之描
      述，然結合系爭專利附屬項第3 項，此敘述表明連結兩終
      端機的方法與程序，因此系爭專利是一種以電腦硬體為構
      造載體，以網際網路連線為方法之系統云云。
      (1)87年版「電腦軟體相關發明基準」：「一、前言......
        （第3 段）「在申請專利範圍中即使未明示以硬體與軟
        體結合的方式界定其具體結構（屬於物之發明）、或者
        為直接或間接借助電腦實施之步驟或程序（屬於方法發
        明），亦需參酌發明之詳細說明、圖式所記載的內容，
        倘經審查委員判斷後認定係屬硬體與軟體結合之方式界
        定其具體結構、或者為直接或間接借助電腦實施之步驟
        或程序者，即判斷實質上為電腦軟體相關發明。（第4
        段）假如從說明書或圖式皆未能認定屬於硬體與軟體結
        合之方式界定其具體結構、或者為直接或間接借助電腦
        實施之步驟或程序者，則判斷實質上為非電腦軟體相關
        之發明，將以其他審查基準審查之。」
      (2)依系爭專利申請專利範圍所載，係經由電腦硬體、網際
        網路及相關軟體（安全系統之驗證程序）以完成彩券之
        投注系統，可解決習知之彩券投注系統具有使消費者不
        必排隊等待、免除提領及攜帶現金之困擾及不便等問題
        ，不需設置服務人員，且能加速交易過程（見本院卷第
        1 冊第104 頁之系爭專利的發明專利說明書【習知技藝
        說明】、【創作概要】）。故系爭專利確具技術性，而
        為電腦軟體相關發明，即有87年版「電腦軟體相關發明
        專利審查基準」之適用。
      (3)87年版「電腦軟體相關發明專利審查基準」「三、說明
        書(二)申請專利範圍」：「......（第2 段）對於主張方
        法發明，其專利請求項應限定在所執行的步驟或程序。
        對於主張物之發明，其專利請求項則應限定為確切的具
        體結構，包含硬體、硬體與軟體的結合、執行軟體結果
        所產生之物。」又「四、發明類型之審查」「(二)物之發
        明之類型1.電腦軟體相關發明中有關物之發明之定義凡
        可供產業上利用，且係利用自然法則之技術思想之創作
        ，並以硬體與軟體結合的方式來界定其具體結構，即認
        定屬於電腦軟體相關發明物之發明之類型。......」「
        (三)方法發明之類型1.電腦軟體相關發明中有關方法發明
        之定義在電腦軟體相關之方法發明中其所謂的方法係指
        使電腦產生具體且非抽象之結果，所施予之一個或多個
        動作、程序、操作或步驟而言。方法發明的審查重點應
        就所請求之方法發明的內容整體觀之，以察知其所主張
        之發明為何。且該發明必須具有直接或間接藉助於電腦
        才能實施之特質，包括任何經電腦處理前或處理後或於
        電腦內，而能產生特定之實際應用效果者。......」準
        此，關於電腦軟體相關發明之種類有二：以硬體與軟
        體結合的方式界定其具體結構，此屬物之發明；直接
        或間接借助電腦實施之步驟或程序，此屬方法發明。
      (4)系爭專利之權利範圍，係以申請專利範圍之記載為準，
        倘申請專利範圍之記載不明確，始審酌說明書及圖式，
        而不得逕自將說明書或圖式予以讀入，已於前述。系爭
        專利申請專利範圍第1 項僅記載「客服終端機」、「顧
        客終端機」及「消費憑證」等3 個主要結構之構成要件
        ，並描述其主要結構所包含之子系統及該子系統之功能
        ，是以其申請專利範圍之主體（body）所記載者均為實
        體構件之技術特徵，而未記載彩券投注之「流程」及「
        步驟」。而上訴人所指之系爭專利申請專利範圍第3 項
        ，乃依附於第1 項獨立項之附屬項，進一步界定其中「
        該顧客終端機可以是個人電腦透過網際網路連線與客服
        終端機連線。」（見本院卷第1 冊第107 頁反面），亦
        即限縮顧客終端機與客服終端機以藉由個人電腦透過網
        際網路之連線之連結方式，此乃系爭專利之投注機制中
        之顧客終端機與客服終端機之連接（方式）關係。就系
        爭專利之技術內容整體觀之，仍為物之發明，而非方法
        之發明。
      (5)至上訴人引用系爭專利說明書第四圖為據，該圖為系爭
        專利「較佳實施例之交易流程圖」（見本院卷第1 冊第
        105 頁之系爭專利說明書中【圖式之簡單說明】），乃
        上訴人於申請之初，為說明系爭專利之彩券投注機制之
        內容，而於專利說明書，以一「較佳實施例」，例示實
        施系爭專利之1 種彩券投注方法之流程，此即上訴人於
        系爭專利說明書第8 頁最後1 段特別載明：「惟以上所
        述者，僅為本發明之較佳實施例而已，當不能以此限定
        本發明實施之範圍，......。」（見本院卷第1 冊第10
        6 頁反面）之用意。今上訴人忽略系爭專利申請專利範
        圍並非記載彩券投注方法須藉由一連串之方法步驟始完
        成之請求項，逕將第四圖所例示之「交易流程」，遽以
        解釋系爭專利有軟體運算特徵及一連串之方法步驟，而
        屬方法專利云云，顯以說明書及圖式所揭示之內容而為
        認定，自無可取。
    8.至上訴人雖以其所享有之另二件專利（即申請號第000000
      000 號「智慧財產庫管理系統」及申請號第000000000 號
      「遠隔IP（智慧財產）模擬模型」，擬證明系爭專利為方
      法專利云云。然系爭專利之屬性，端視系爭專利之申請專
      利範圍為斷，要難以其他專利比附援引，執為系爭專利即
      為方法專利之論據。
    9.綜上，被證1 之公告日為西元2001年11月27日，早於系爭
      專利申請日民國91年6 月7 日，且被證1 揭露一種跨越州
      際間的樂透彩投注系統，該樂透彩投注系統包括代理伺服
      器、網際網路、複數個顧客終端機、資料庫及顯示單元，
      而系爭專利為「彩券投注機制」，是以被證1 與系爭專利
      之所屬技術領域相同，且二者同屬物之發明（上訴人自陳
      被證1 屬物之發明，見本院卷第1 冊第181 頁），故被證
      1 得為判斷系爭專利是否具備進步性之先前技術。
  (八)系爭專利申請專利範圍第1 項不具進步性：
    1.就系爭專利申請專利範圍第1 項與被證1 為技術比對：被
      證1 說明書第4 欄第23行至第6 欄第43行及圖式第1 圖揭
      示：「一種彩券代理系統」，對應於系爭專利申請專利範
      圍第1 項之客服終端機10（附表一之編號1B）；被證1 說
      明書第1 欄第58至61行揭示：「在代理伺服器中的審查單
      元31」，對應於系爭專利申請專利範圍第1 項之安全系統
      11（附表一之編號1B-1）；被證1 說明書第6 欄第26至34
      行揭示：「樂透代理系統中的金融伺服器，用以計入並或
      扣款樂透玩家的帳戶」，對應於系爭專利申請專利範圍第
      1 項之金融系統12（附表一之編號1B-2）；被證1 說明書
      第4 欄第39至44行揭示：「代理伺服器包含：......代理
      資料庫33，用以儲存玩家及彩票資訊，及由州樂透中心產
      生的流水號。」對應於系爭專利申請專利範圍第1 項之投
      注系統13（附表一之編號1B-3）；被證1 說明書第4 欄第
      23至38行揭示：「樂透玩家利用玩家終端機10輸入資訊，
      以進行樂透遊戲」，對應於系爭專利申請專利範圍第1 項
      之顧客終端機20（附表一之編號1C）；被證1 說明書第5
      欄第24至26行揭示：「玩家終端10在螢幕上顯示虛擬樂透
      彩券」、第4 欄第23至38行揭示：「樂透玩家需在玩家終
      端10輸入玩家資訊，例如年齡、地址、樂透玩家帳戶，及
      彩票資訊，例如樂透種類及欲購買的獎碼」，對應於系爭
      專利申請專利範圍第1 項之操作介面21及螢幕22（附表一
      之編號1C-1、1C-2前段）；被證1 說明書第6 欄第7 至13
      行揭示：「中獎的玩家可在玩家終端10列印請求單據」，
      對應於系爭專利申請專利範圍第1 項之印表器23（附表一
      之編號1C-3前段）；被證1 第6 欄第51行至第7 欄第3 行
      及圖式第1 圖揭示：「樂透伺服器經由電子網路，例如網
      際網路，收到玩家資訊及彩票資訊，驗證玩家符合州政府
      規定的購買彩票的限制條件......即傳送彩票資訊至州」
      、第4 欄第23至38行揭示：「樂透玩家利用玩家終端10輸
      入資訊......樂透玩家需在玩家終端10輸入玩家資訊，例
      如年齡、地址、樂透玩家帳戶，及彩票資訊，例如樂透種
      類及欲購買的獎碼。」對應於系爭專利申請專利範圍第1
      項之顧客終端機具有一買授系統24，該買授系統可與客服
      終端機10連線，並能傳送交易金額、買授的獎碼群給金融
      系統12及投注系統13，同時接收金融系統12回傳的金額運
      算結果，及投注系統13的確認訊息（附表一之編號1C-4）
      ；被證1 說明書第6 欄第44行至第7 欄第3 行及圖式第1
      圖揭示：「樂透伺服器經由電子網路，例如網際網路，收
      到玩家資訊及彩票資訊，驗證玩家符合州政府規定的購買
      彩票的限制條件......即傳送彩票資訊至州，例如州彩票
      中心。州彩票中心在確認由玩家購買的州樂透彩票之後，
      即核發與彩票資訊對應的流水號。每一個核發的流水號唯
      一對應每一個傳送至樂透伺服的被購買的彩票。在接收到
      流水號之後，樂透代理伺服器再將樂透資料，包含樂透彩
      票的影像資料，傳送至玩家終端，同時，樂透代理為購買
      的樂透彩票對玩家帳戶扣款......。」第6 欄第26至31行
      揭示：「樂透代理系統中的金融伺服器50，用以載入或扣
      款樂透玩家的帳戶，而用於參與樂透遊戲的帳戶，可以是
      樂透玩家的信用卡帳戶或銀行帳戶或其他事先為玩家設定
      的獨立帳戶」，對應於系爭專利申請專利範圍第1 項之一
      代表顧客的消費憑證可透過密碼輸入通過安全系統的檢驗
      ，並啟動買受系統；雖被證1 並未明確揭示以密碼輸入作
      為檢驗程序，惟此步驟及程序為以網路或電子金融進行付
      款交易過程中必要程序，為該領域中具通常知識所知之習
      知技術（附表一之編號1D）。
    2.雖被證1 並未揭示系爭專利申請專利範圍第1 項之「螢幕
      可顯示交易金額及餘額」及「印表機可列印交易金額及餘
      額的金融單據」之技術特徵（附表一之編號1C-2後段、1C
      -3後段）。惟被證1 說明書第5 欄第24至26行、第6 欄第
      7 至13行業已揭示：「玩家終端10在螢幕上顯示虛擬樂透
      彩券」，且「中獎的玩家可在玩家終端10列印請求單據」
      ，熟習該項技術者得運用前開被證1 所揭露之既有技術或
      知識，即能輕易完成系爭專利申請專利範圍第1 項之「螢
      幕可顯示交易金額及餘額」及「印表機可列印交易金額及
      餘額的金融單據」。故系爭專利申請專利範圍第1 項係運
      用申請前既有技術或知識，而為熟悉該項技術者所能輕易
      完成者。
    3.上訴人又主張在系爭專利不具有篩選單元、不需建立資料
      庫，僅需透過「輸入授權密碼」即可快速通過安全檢驗，
      亦未給予玩家身份與所屬空間的限制，相較下系爭專利案
      件較被證1 簡易方便。又系爭專利安全系統係針對玩家投
      注時登入檢核標的其不須輸入個人訊息與引證1 之篩選單
      元31根據玩家信息核實每個彩票玩家是否滿足進行彩票遊
      戲要求云云。
      (1)依系爭專利申請專利範圍第1 項所載「安全系統可驗證
        顧客身份，並授予該顧客使用權」、「顧客消費憑證可
        透過密碼輸入通過安全系統的檢驗，並啟動買授系統」
        ，系爭專利亦具有一建置之資料庫，以作為驗證客戶、
        及提供顧客作為藉由密碼以進行比對檢驗之基礎。另上
        訴人於99年8 月23日所提民事上訴(二)狀第三(二)項第7 至
        10行自陳：「......上訴人專利與被證1 相較並非僅是
        拿掉一個元件如此簡單，上訴人尚須自建整套運作篩選
        模式，此部分亦非被證1 拿掉代理服務器33（單元33）
        即可相比擬。故此種直接傳輸、自建資料庫、......」
        （見本院卷第1 冊第136 頁），足見系爭專利亦具有篩
        選機制，且須建立一資料庫。
      (2)被證1 之篩選單元（screening unit）係根據玩家信息
        核實每個彩票玩家是否滿足進行彩票遊戲所要求之某些
        準則，此類準則（如最低年齡與在州的轄界內住所，見
        被證1 說明書第1 欄第58至61行）、或玩家的帳戶資訊
        （見被證1 說明書第3 欄第42至50行），係為對玩家之
        身分進行檢核，其功能即在「驗證客戶身份（資訊）」
        。而系爭專利申請專利範圍第1 項僅記載「安全系統可
        驗證顧客身份，並授予該顧客使用權」，並未限定驗證
        顧客身份之方式，故被證1 之篩選單元與系爭專利之安
        全系統並無不同，而可對應。
      (3)綜上，上訴人此部分主張，要無可取。
    4.上訴人雖主張系爭專利僅須安全系統11、消費憑證30，即
      可達成系爭專利「認證不認人」之消費資格代表；而被證
      1 乃「認人不認證」，必須以三方連結（三方的資訊傳接
      收）為前提，缺乏安全系統、消費憑證云云。被證1 所揭
      示之州樂透中心40，與代理伺服器30及金融伺服器50相關
      ，系爭專利之機制雖未如被證1 包含州樂透中心，惟被證
      1 揭示之篩選單元31、金融伺服器50及代理資料庫33，業
      已揭露系爭專利之「安全系統」、「金融系統」及「投注
      系統」運作及功能之技術手段，熟悉該項技術者能運用此
      既有技術或知識，而輕易完成系爭專利申請專利範圍第1
      項之客服終端機之結構。故上訴人此部分主張，無足可取
      。
    5.上訴人再主張系爭專利玩家一旦取得該消費憑證，完全不
      需要擔心該消費憑證被他人持有而有冒領、盜領彩金情形
      ，可避免事後重新認定玩家身分之風險並節省因此風險而
      需花費之時間、金錢；又系爭專利之架構改良引證1 中需
      要三方資料傳輸的間接方式，改由直接以兩方的傳輸完成
      云云。然從系爭專利之專利說明書全文判斷，系爭專利改
      良習知之彩券的消費機制，其優點及功效有二：「(1)對於
      資方而言，只須在第1 次購買足夠的顧客服務終端機20，
      日後只須支付維修費用，就可以大量省下每個月所必須支
      付給前場服務人員薪水，而能大量節省成本支出。如果是
      以個人電腦做為顧客終端機，則根本不須支付顧客終端機
      的設備成本，甚或以二者相輔相乘，可以使投注的設置點
      更為廣泛，且投注的作業更為普及。不但可以減少人力，
      且能加速整個交易過程，因此，在整體效益提昇的情形下
      ，就不會再有大排長龍的情形，而能完成投注作業後，在
      最迅速的時間內獲取獎碼群單據及金融單據，更不需忍受
      服務人員無禮的態度。」「(2)值得一提的是，本發明可與
      金融系統12連線作業，因此，在不需要攜帶現金的情形下
      ，就可以完成投注作業，不但能提昇作業上的方便性，更
      能保障消費者的安全，且交易金額的處理完全電子化，除
      了可以有效的管理外，更能提昇交易時的安全性。」（見
      本院卷第1 冊第106 頁之系爭專利說明書中【發明說明】
      ），即應以此為判斷進步性要件之重點，至上訴人所指上
      開消費憑證之功效，並非系爭專利之創作改良目的，不足
      作為系爭專利具有進步性之論據。故上訴人此部分主張，
      要無可取。
    6.至上訴人主張：所謂的「登入者授權碼」與被上訴人所指
      之「消費憑證之密碼」本屬二事，投注系統之登入本即有
      其授權系統記憶，此亦是安全系統11之功能之一，而消費
      憑證30雖本皆有密碼（儲值卡之情況則不一定），但此乃
      為經安全系統驗證後與金融系統12連結做為扣款交易之功
      用云云。惟系爭專利申請專利範圍第1 項所請關於「安全
      系統可驗證顧客身分，並授予該顧客使用權」（即上訴人
      所稱之「輸入授權密碼」）及「代表顧客的消費憑證，可
      透過密碼輸入通過安全系統」（即被上訴人所稱之「代表
      顧客的消費憑證密碼」) ），前者為登入彩券投注系統前
      之驗證程序，後者為啟動買授系統進行金融交易前之驗證
      程序，應屬兩道不同之驗證程序。而系爭專利並未限定二
      者驗證之方式是否相同，被證1 所揭示之篩檢單元係以投
      注者之年齡、住址或是帳戶作為驗證密碼，此即可對應系
      爭專利之「輸入授權密碼」，而以消費憑證透過網路進行
      交易時需先通過安全系統驗證後始與金融系統12連結做為
      扣款交易，乃為一習知通常知識。故上訴人此部分主張，
      並無可取。
    7.綜上，系爭專利申請專利範圍第1 項係運用申請前被證1
      之既有技術或知識，而為熟悉該項技術者所能輕易完成者
      ，故不具進步性。
  (九)系爭專利申請專利範圍第2 項不具進步性：
    1.系爭專利申請專利範圍第2 項為依附於第1 項獨立項之附
      屬項，除包含第1 項所有之技術特徵之外，第2 項進一步
      限縮界定其中「該消費憑證可以是信用卡、金融卡、儲值
      卡其中一種。」（見本院卷第1 冊第107 頁反面）。
    2.被證1 可證明系爭專利申請專利範圍第1 項不具進步性，
      已於前述。而被證1 說明書第6 欄第26至31行揭示：「樂
      透代理系統中的金融伺服器50，用以記入或扣款樂透玩家
      的帳戶，而用於參與樂透遊戲的帳戶，可以是樂透玩家的
      信用卡帳戶或銀行帳戶，或其他事先為玩家設定的獨立帳
      戶。」已揭示該帳戶可為玩家之信用卡帳戶或銀行帳戶。
      被證1 雖未揭示以金融卡或信用卡或儲值卡結合密碼來作
      安全檢測，惟熟悉該項技術者自得予以運用被證1 所揭示
      之技術內容，進而輕易完成系爭專利申請專利範圍第2 項
      之「信用卡、金融卡、儲值卡」。
    3.綜上，系爭專利申請專利範圍第2 項為運用申請前既有技
      術或知識，而為熟悉該項技術者所能輕易完成者，故不具
      進步性。
  (十)系爭專利申請專利範圍第3 項不具進步性：
    1.系爭專利申請專利範圍第3 項為依附於第1 項獨立項之附
      屬項，除包含第1 項所有之技術特徵之外，第3 項進一步
      限縮界定其中「該顧客終端機可以是個人電腦透過網際網
      路連線與客服終端機連線。」（見本院卷第1 冊第107 頁
      反面）。
    2.被證1 可證明系爭專利申請專利範圍第1 項不具進步性，
      已於前述。而被證1 說明書第4 欄第26至38行揭示：「玩
      家終端10可以是個人電腦......玩家及彩票資訊經由通信
      網路20傳送至代理伺服器30，而通信網路20可以是全球電
      子網路，例如網際網路，透過全球電子網路，彩票玩家可
      登入樂透網站」，已揭示玩家終端可以個人電腦通過全球
      電子網路（網際網路）登入樂透網站（與客服終端機連線
      ），熟悉該項技術者自得予以運用進而輕易完成系爭專利
      申請專利範圍第3 項之「以個人電腦透過網際網路連線」
      附屬技術特徵。
    3.上訴人主張系爭專利技術的實際應用所達成的結果係藉由
      網際網路，使服務端與玩家間直接進行資料的傳遞，且結
      合「線上交易」與「網路投注」兩種構思創造更大更便捷
      的商業服務云云。惟觀諸系爭專利說明書第7 至8 頁之【
      習知技藝說明】、【發明說明】所載系爭專利所欲改良習
      知之彩券的消費機制之缺點，以及系爭專利之優點及功效
      （見本院卷第1 冊第104 、106 頁），並未包含上訴人所
      指「服務端與玩家間直接進行資料的傳遞」、「結合線上
      交易與網路投注」之功效，此既非系爭專利之創作改良目
      的，自非判斷系爭專利申請專利範圍第3 項是否具進步性
      之論據。故上訴人此部分主張，委無可取。
    4.綜上，系爭專利申請專利範圍第3 項為運用申請前既有技
      術或知識，而為熟悉該項技術者所能輕易完成者，故不具
      進步性。
  (十一)系爭專利申請專利範圍第4 項不具進步性：
    1.系爭專利申請專利範圍第4 項為依附於第1 項獨立項之附
      屬項，除包含第1 項所有之技術特徵之外，第4 項進一步
      限縮界定其中「該顧客終端機可以是一種固定據點的讀卡
      機。」（見本院卷第1 冊第107 頁反面）。
    2.被證1 可證明系爭專利申請專利範圍第1 項不具進步性，
      已於前述。而被證1 說明書第4 欄第26至29行揭示：「樂
      透玩家利用玩家終端10輸入資訊，以進行樂透遊戲。玩家
      終端10可能是......及／或在特定位置為進行樂透遊戲而
      設的樂透終端機。」且於樂透終端機上裝設讀卡設備，乃
      廣泛被使用之科技產品或業界所制定的協定或標準，而為
      應用習知技術，熟悉該項技術者自得予以運用進而輕易完
      成系爭專利申請專利範圍第4 項之「讀卡機」附屬技術特
      徵。
    3.綜上，系爭專利申請專利範圍第4 項為運用申請前既有技
      術或知識，而為熟悉該項技術者所能輕易完成者，故不具
      進步性。
  (十二)綜上所述，經整體技術特徵比對，系爭專利之結構與技術已
    為被證1 所揭示，係運用申請前既有之技術或知識，而為熟
    習該項技術者所能輕易完成者，不具有進步性。故被上訴人
    以系爭專利申請專利範圍第1 至4 項有違90年10月24日修正
    公布之專利法第20條第2 項規定，主張系爭專利有應撤銷之
    原因等語，於法有據。
七、從而，系爭專利申請專利範圍第1 至4 項不具進步性，而有
    撤銷之原因，上訴人於本件民事訴訟中不得對於被上訴人主
    張發明專利之權利。故上訴人請求被上訴人賠償損害1,650,
    000 元，暨自起訴狀繕本送達翌日起至清償日止，按年息5%
    計算之利息，為無理由。原判決第21至22頁第(三)項雖誤依現
    行專利審查基準第2-1-15頁關於獨立項記載形式之規範為論
    斷系爭專利究屬物品專利或方法專利之依據，雖有不當，惟
    原判決以系爭專利不具進步性而為上訴人敗訴判決，其結論
    並無不合。上訴意旨指摘原判決不當，求予廢棄改判，為無
    理由，應予駁回。
八、因系爭專利有應撤銷之理由（不具進步性），故兩造其餘之
    攻擊或防禦方法（即侵權與否、損害賠償之計算），及未經
    援用之證據，經本院斟酌後，認為均不足以影響本判決之結
    果，自無逐一詳予論駁之必要，併此敘明。
據上論結，本件上訴為無理由，依民事訴訟法第449 條第1 項、
第78條，判決如主文。
中    華    民    國    99    年    12    月   23     日
                    智慧財產法院第二庭
                          審判長法  官  蔡惠如
                                法  官  曾啟謀
                                法  官  熊誦梅
以上正本係照原本作成。
如不服本判決，應於收受送達後20日內向本院提出上訴書狀，其
未表明上訴理由者，應於提出上訴後20日內向本院補提理由書狀
（均須按他造當事人之人數附繕本）上訴時應提出委任律師或具
有律師資格之人之委任狀；委任有律師資格者，另應附具律師資
格證書及釋明委任人與受任人有民事訴訟法第466 條之1 第1 項
但書或第2 項（詳附註）所定關係之釋明文書影本。如委任律師
提起上訴者，應一併繳納上訴審裁判費。
中    華    民    國    99    年    12    月   23     日
                                書記官 林佳蘋
附註：
民事訴訟法第466條之1（第1項、第2項）：
對於第二審判決上訴，上訴人應委任律師為訴訟代理人。但上訴
人或其他法定代理人具有律師資格者，不在此限。
上訴人之配偶、三親等內之血親、二親等內之姻親，或上訴人為
法人、中央或地方機關時，其所屬專任人員具有律師資格並經法
院認為適當者，亦得為第三審訴訟代理人。


司法院資訊處製作；財團法人民間司法改革基金會備份。
